臺灣高等法院臺南分院刑事裁定　　　　　　　九十一年度聲再字第二二八號　 Ｃ
　　　再審聲請人
　　　即受判決人　甲　○　○
　　　送達代收人　蔡　清　福
右列聲請人因賭博案件，對於本院九十年度上易字第一三三○號中華民國九十年十月
四日確定判決（臺灣嘉義地方法院九十年度易字第四六二號、臺灣嘉義地方法院檢察
署八十九年度偵字第五二三五號）聲請再審，本院裁定如左：
      主      文
再審之聲請駁回。
      理      由
一、聲請意旨略稱：原確定判決所認定之犯罪事實，無非以被告甲○○基於意圖營利
    之概括犯意，自民國八十四年一月二十日起至八十九年二月八日止，連續提供其
    嘉義市○區○○街二二九之十七號住處為賭博場所，以電話聯絡方式，聚集不特
    定多數人，參與「六合彩」賭博，復提供「二星」、「三星」、「四星」及「全
    車」四種方式賭博財物等情。然查：
    (一)所謂聚眾參與六合彩賭博，完全遭人誣陷所致。何況有罪判決書事實一欄，為
      適用法令之根據，凡與適用法令有關之事實必須詳為記載，始足為適用法令。
    (二)按刑事訴訟法上所謂認定犯罪事實之證據，係指足以認定被告確有犯罪行為之
      積極證據而言。該項證據自須適合於被告犯罪事實之認定，始得採為斷罪資料
      。故有罪判決書所憑之證據，以足以證明其所認定之犯罪事實為必要，若所憑
      之證據與待證事實不相符合，即屬證據上之理由矛盾，按諸刑事訴訟法第三百
      七十九條第十四款，其判決當然為違背法令。亦經最高法院著有二十九年上字
      第三一○五號、三十一年上字第一四一二號、六十二年台上字第四七○○號判
      例可資參照。本件確定判決論處聲請人甲○○連續意圖營利，聚眾賭博罪刑，
      其認定犯罪事實所憑之證據，有謂「亦有財政部台灣省南區國稅局嘉義市分局
      九十年二月二十二日南區國稅嘉市徵字第九○○○三二六八號函附之八十四至
      八十八年度綜合所得稅納稅紀錄。財政部台灣省南區國稅局處分書及核定通知
      書資料等在卷可資佐憑，顯見其所得大部分係經營六合彩賭博營利之所得，迨
      無疑義」云云（見原判決理由一之(三)項後段），但稽之偵查卷第一八三至二○
      三頁上開國稅局綜合所得稅納稅紀錄，處分書及核定通知書等資料，乃係認定
      納稅義務人甲○○及其配偶許秋鳳於辦理八十四年度至八十七年度綜合所得稅
      結算時，有漏報利息所得及租賃所得情形，應依所得稅法規定計算漏稅額及科
      處罰鍰之金額。並未涉及聲請人甲○○有經營六合彩賭博營利所得之事（見附
      證一）。更何況聲請人甲○○於庭訊時也已當庭陳明此項漏報之利息，係因聲
      請人之父逝世時遺留有大筆金錢，在未分配遺產前，暫以聲請人之兄弟姊妹及
      妯娌們等名義存入銀行，所孳生之利息，因遺產尚未分割致未申報，絕非六合
      彩賭博所得等語（此亦有親屬證明書可證，見附證二），原審法院既未審酌該
      項之內容，卻指鹿為馬作為被告甲○○有經營六合彩賭博營利犯罪事實之證據
      ，不但不相適合，且其認定事實顯然有錯誤，而該項證據既與所認定之事實不
      相符合，亦等於未曾援用無異，依照前開大法官解釋及最高法院判例和判決要
      旨所示，自得作為確實之新證據聲請再審。
    (三)再查審判期日，除有特別規定外，被告不到庭者，不得審判，刑事訴訟法第二
      百八十一條定有明文。且被告未於審判期日到庭而逕行審判者，其判決當然為
      違背法令，又為同法第三百七十九條第六款所明定。雖同法第三百七十一條規
      定：「被告經合法傳喚，無正當之理由不到庭者，得不待其陳述，逕行判決。
      」但必被告已受合法之傳喚，且係無正當理由而不出庭者，始稱相當。如果審
      判期日，因疾病或受傷聲請展期，即不能謂無正當理由，亦經最高法院著有十
      七年上字第七三五號、二十一年上字第一五二二號、四十二年台上字第一三六
      號判例可資參照。聲請人甲○○於原審審判期日前，曾因颱風天騎機車外出辦
      事，不慎被狂風吹倒，撞傷右腳踝，嚴重瘀血腫脹，寸步難行，且遵醫叮囑，
      宜避免走路，須安靜休養三週，以免病情惡化。此有德利中醫診所醫師黃道源
      所出其之德醫字第三九一號診斷證明書可資為證（見附證三）。因事出偶然，
      情非得已，非聲請人故意不欲出庭也，故具狀請求展期審理，依照前開判例說
      明，即不能謂無正當理由，審理事實之法院自應展期審理，讓被告得有機會到
      庭陳述，方屬正辦，詎料原審操之過急，不再展期待被告傷癒到庭陳述，即依
      刑事訴訟法第三百七十一條規定逕行判決，已難謂無適用法則不當之違誤，且
      又剝奪人民依憲法第十六條所賦與之訴訟權利，及違反同法第八條「非由法院
      依法定程序不得審問、處罰」之規定，自非妥適。更何況原確定判決又係以主
      觀推測之詞，謂「被告尚可至該診所就醫，則其應有至法庭應訊之能力」即認
      被告係無正當理由而不到庭，也有嫌武斷。殊不知被告腳踝之傷已經惡化，寸
      步難行，當時係由家人抬往診所就醫，且醫師診治後又再叮囑避免走路，須安
      靜休養三週，以防病情再度嚴重惡化，已詳載診斷書，原審法院不察實際之傷
      況，竟以被告能前往就醫，便等於可以出庭應訊，似此不符合實情之推論，其
      自由心證之判斷，亦違背經驗法則。其所為之判決當然違背法令。
    (四)刑事訴訟法係採真實發現主義，審理事實之刑事法院應自行調查證據，以為事
      實之判斷，故採為判決基礎之證據資料，必須經過調查程序，以顯出於審判庭
      者，始與直接審理主義相符，否則其所踐行訴訟程序，即有違背法令。又被告
      經第二審法院合法傳喚後，無正當理由而不到庭，固可不待其陳述逕行判決，
      但審判長仍須開庭踐行調查證據之程序，非謂不待被告陳述，即可逕用書面審
      理。業經最高法院著有五十六年台上字第一一八號、五十年台上字第八八號、
      二十二年上字第四五四號判例可資參照。而司法院所頒之「法院辦理刑事訴訟
      案件應行注意事項」第一一一項亦有相同之指示：「在第二審程序，則被告經
      合法傳喚無正當理由不出庭者，仍得開庭審判，並得不待其陳述，逕行判決，
      惟仍聽取他造當事人之陳述，並調查必要之證據，．．．不可誤解為不待被告
      陳述，即可逕用書面審理」。同注意事項第七十八項及第八十二項更明白提示
      ：「凡為判決資料之證據，務須於審判時提示被告，詢以有無意見，並告知得
      提出有利之證據，必要時並得依職權調查有利於被告之證據」。「法院因發見
      真實之必要，應依職權調查證據，尤應予當事人、辯護人、代理人或輔佐人以
      辯護證據證明力之適當機會，俾得加強證據證明力之真實性。」本件原審法院
      既不展期等待被告到庭陳述，而被告於上訴期間又已委任黃振銘律師為辯護人
      ，此有委任狀在卷可稽，原審對採為判決基礎之證據，均未提示辯護人予以辨
      認及命為被告辯護之適當機會（自不能因有辯護人出庭為被告辯護，即謂其所
      踐行之調查證據程序已合法），且審判長在整個審判庭所踐行之訴訟程序中，
      亦未就本案有關之各項證據，命他造當事人（檢察官）陳述意見，足證本案判
      決基礎所憑之證據，又無一而為調查，此有審判筆錄在卷可按，敬請調閱便可
      明瞭，揆諸前開判例說明及大法官釋字第一八一號解釋所示，其審判係違背法
      令，尤為明顯。自有再審、重開辯論予以合法調查之必要。
    綜上所述，足見原確定判決不但採證認事用法，有重大錯誤，而所踐行之訴訟程
    序，亦有重大瑕疵，且使聲請人含冤受屈，實難令人甘服，為特檢具新證據，依
    刑事訴訟法第四百二十條第一項第六款聲請再審等語云云。
二、按所謂確實之新證據，固非以絕對不須經過調查程序為條件，但必需可為確實足
    以動搖原確定判決而為受判決人有利之判決者為限，倘受判決人因對有利之主張
    為原審所不採，事後提出證明，以圖證實在原審前所為有利之主張為真實，據以
    聲請再審，該項證據既非判決後所發見，顯難憑以聲請再審；本件再審聲請意旨
    所指「財政部台灣省南區國稅局嘉義市分局九十年二月二十二日南區國稅嘉市徵
    字第九○○○三二六八號函附之八十四至八十八年度綜合所得稅納稅紀錄、財政
    部台灣省南區國稅局處分書及核定通知書資料」業經原審法院審酌論斷，而為被
    告不利之認定，縱其認定事實與被告所認知之事實不同，乃原審法院本於自由心
    證依調查證據所為之認定，並無不合，故此部分自非「判決後始所發見」，而被
    告所提出之「盧氏親屬證明書」，其內容是否真實，尚須經調查後始能知悉，並
    非一望即知而即可為被告有利之認定，參諸前開說明，並不足為聲請再審之理由
    。
三、另再審聲請人以「原確定判決依刑法第五十六條、第二百六十八條論處聲請人甲
    ○○連續意圖營利，聚眾賭博罪刑，其事實欄對於聲請人自八十四年一月二十日
    起至八十九年二月八日止提供住宅聚集不特定多數人參與六合彩賭博一節，共有
    多少次，是否有先後之次序可分，而其每次究於何時與若干不特定人賭博，所賭
    之財物有多少？聲請人獲利若干？是否有具體之事證可資稽核（這些都與犯罪構
    成要件有關），俱未審究明白，詳為記載，不但不足以為適用法律之根據，且犯
    罪事實也有欠明瞭，遽行判決，尤嫌速斷。」然此部分乃原判決記載是否詳盡，
    與認定事實非有直接之關係，亦非刑事訴訟法第四百二十條第一項、第四百二十
    一條之再審理由，至再審聲請意旨中其他部分認原確定判決有違背法令之情事，
    亦非刑事訴訴法第四百二十條第一項、第四百二十一條之再審理由，非再審程序
    所能審酌。
四、綜上所述，再審聲請人所列再審理由，均與刑事訴訟法第四百二十條第一項、第
    四百二十一條所定再審事由不符，其再審聲請，顯無理由，應予駁回。
五、據上論斷，應依刑事訴訟法第四百三十四條第一項裁定如主文。
中    華    民    國      九十一      年      十一      月    十四      日
                                  臺灣高等法院臺南分院刑事第四庭
                  審判長法官  陳    義    仲
                                            法官  楊    子    莊
                                            法官  宋    明    蒼
右正本證明與原本無異。
不得抗告。
                                      法院書記官  余    素    美
中    華    民    國      九十一      年      十一      月    十五      日
